最高法院刑事判決　　　　　　　　　　　　　　　九十三年度台上字第二四０七號
　　上　訴　人　甲○○
右上訴人因強盜而故意殺人等罪案件，不服台灣高等法院中華民國九十三年二月五日
第二審更審判決（九十二年度上重更(一)字第七二號，起訴案號：台灣板橋地方法院檢
察署九十一年度偵字第一一二七六、一八八五五號），提起上訴，本院判決如左：
    主  文
上訴駁回。
    理  由
一、強盜而故意殺人部分：
本件原判決認定上訴人甲○○係台北縣五股鄉○○路二號宣鑫特殊鋼鐵有限公司（下
稱宣鑫公司）之離職員工，意圖為自己不法之所有，於民國九十一年六月二十日凌晨
一、二時許，攜帶客觀上可供兇器使用、長約十五公分之單刃鏢刀（含刀套一個，非
管制類刀械）、長約一尺半之西瓜刀（以報紙折疊成封套予以包覆）、手電筒（具有
電擊棒功能）各一支，及其所有之手套一雙，前往夜間無人居住之宣鑫公司，自辦公
室後方鐵架攀上廁所氣窗，卸下窗戶，踰越入內，竊取該公司負責人李義興所有之香
菸七條又五包及紅色塑膠袋一只、職員林雅玲之語言翻譯機及隨身聽各一台，暨其他
辦公桌內之零錢共一袋，得手後，裝在紅色塑膠袋內，暫放於辦公室後方走廊之樓梯
間（竊盜部分另駁回如後述）。同日上午七時十分許，李義興抵達辦公室上班，上訴
人未及離開現場，乃另行起意強盜，意圖為自己不法之所有，穿上雨衣並戴手套，將
鏢刀及手電筒放在雨衣口袋內，西瓜刀插在腰間皮帶環上，迅速至客廳，將門反鎖，
欲強取李義興之財物，李義興不從，欲上前扭打。上訴人即萌殺人犯意，持茶几上之
大理石製菸灰缸打擊李義興之頭部等處，復取出鏢刀揮割、猛刺，致李義興受有：
顏面部在額頭中央一處裂傷長一點五公分、右眼眶瘀青、右臉頰從眼眶下緣到左下頷
七點五公分之垂直表淺劃傷、頸前部交叉兩條表淺劃傷，長約三分之一頸周。前胸
部六處刀傷，分布在胸骨上第三、第四至第七肋骨高度，上方二刀上下垂直排列呈十
點至四點方向斜向平行，刺中胸骨及肋骨，上方一刀由肋間刺入胸腔，其下一刀被肋
骨阻擋未進入胸腔；下方四刀接近水平排列：最左一刀在第六、第七肋間方向前述平
行，刺入胸腔，中間二刀在胸骨上，各為四十五度角左斜及右斜，相互垂直，未刺穿
胸骨，最後一刀方向與最左一刀平行，刺中右側第七肋骨（致傷刀械為單刃刀，尖端
向下方，傷口長約二點五公分）。腹部在肋骨下緣水平排列五處刀傷，自右鎖骨中
線肋骨下緣、左鎖骨中線肋骨下緣、左乳頭垂直線肋骨下緣、及左乳頭垂直線稍微外
側第九、第十肋骨上依序排列（致傷刀械為單刃刀，尖端向左，第一及第三刀剌入腹
腔，傷口長約二點五公分，其餘傷口較短且表淺，受阻於肋骨，未進入體腔）。右
腋下中線後方，乳頭與肚臍高度各有一垂直穿刺刀傷（刀械形式為單刃刀，走向垂直
地面，刀尖向下，傷口長二點五公分）。右手前臂裂傷長六點五公分、寬一公分，
右手背瘀青六〤五公分、左手拇指及虎口各有防禦性切割傷一處。李義興左胸部因穿
刺傷穿刺左肺再進入縱隔腔及心包囊，穿刺右心室前壁，致右心室壁傷口長一點五公
分，形成創徑長七公分，心包積血一五０毫升；右胸部因穿刺傷穿進入縱隔腔，劃傷
右心耳表面（未切穿右心耳外壁）；右腋下傷口刺入胸腔，形成右側胸腔積血四００
毫升，致心臟造成心包填塞現象，不能抗拒，上訴人即至李義興辦公桌內強取其皮夾
及汽車鑰匙，並強將李義興帶至辦公室後側走廊之廁所，再將汽車鑰匙放進上開塑膠
袋內，皮夾放在塑膠袋旁，預備帶走；復脫下沾滿血跡之雨衣，欲至辦公室內清理現
場。適宣鑫公司廠長李友仁於同日上午七時三十分許抵辦公室，上訴人為謀脫身，又
萌恐嚇之犯意，持西瓜刀橫於胸前，以加害生命、身體之事恐嚇李友仁，逼其退至辦
公桌旁，致生危害於安全（恐嚇危害安全部分，已判刑確定）。李義興見狀，打開辦
公室後側走道通辦公室內之窗戶，喊叫「友仁」、「友仁」，旋經辦公室大門負傷逃
出，但因失血過多，倒臥於辦公室門口，於送醫途中休克死亡；李友仁亦乘機逃逸求
救。上訴人見事機敗露，遂持西瓜刀逃離辦公室，見路人郭建榮騎機車在宣鑫公司門
口購買早點，復萌強制犯意（無不法所有之意圖），高舉西瓜刀奔向郭建榮，郭建榮
見狀跳車逃避，上訴人即騎該機車逃至台北縣二重疏洪道，將機車棄置（強制罪部分
，已判刑確定）等情。係以上開事實，已據上訴人坦承侵入宜鑫公司之辦公室內竊取
財物後，適李義興前來上班，雙方發生爭執，遂持鏢刀行刺李義興等情不諱，並經證
人李友仁、李俊賢、劉威宏、陳世煌、黃宸昱、林東方、陳福振等人證述明確，復有
法務部法醫研究所鑑定書、內政部警政署刑事警察局鑑驗書、現場照片及命案現場勘
察報告書等件可稽，暨扣案之鏢刀（含刀套）、報紙折疊之西瓜刀封套、手電筒、手
套、大理石製菸灰缸（已摔破）、沾血雨衣、紅色塑膠袋、香菸七條又五包、語言翻
譯機、隨身聽等物足證。而依法務部法醫研究所鑑定書及命案現場勘察報告書，李義
興所受之前述傷害，係銳器傷及鈍器傷，銳器傷型態為穿刺性刀傷，兇器為單刃刀，
刃寬約二點五公分，最長創徑約一０公分，傷口分布軀幹上胸、腹、腰、背等處；行
兇過程中，李義興曾加抵抗，造成左手防禦傷；另顏面、眼眶、右手之瘀青及裂傷則
係菸灰缸打擊造成，綜觀其傷勢，與上訴人所供之行兇過程相符。李義興死亡原因為
多處利器穿刺傷，其中左胸部穿刺傷穿刺心臟，造成心包填塞及失血性休克死亡。再
由客廳打鬥痕跡及血跡分布情形，研判此為李義興與上訴人最初爭執之處，亦為李義
興遭菸灰缸及鏢刀等物攻擊之所在。證人李友仁並證稱李義興平日上班後，辦公室大
門即未上鎖，但案發當日辦公室大門卻反鎖，伊上班時，係自行以鑰匙開門等語。足
見上訴人竊盜得手後，見李義興進入辦公室，即穿著雨衣衝入客廳，將門反鎖，雙方
發生爭執，上訴人並拿起重約五、六公斤之大理石製菸灰缸擊向李義興頭部等處，復
以鏢刀朝其胸腹部猛刺十多刀，除受肋骨阻擋部分外，其餘刀傷甚至刺穿內臟，上訴
人具有殺人之犯意，至為明灼。再，警方於案發後，已即時封鎖現場，現場未遭破壞
；而上訴人裝有竊贓之紅色塑膠袋係放在辦公室後方走廊樓梯間，李義興之汽車鑰匙
亦在該塑膠袋內，皮夾則置於塑膠袋旁，且皮夾外側及皮夾內之紙鈔，均沾有李義興
之血跡。另據李友仁證稱李義興平日上班後，習慣將早餐放在茶几上，身上之皮夾及
汽車鑰匙等物則放在辦公桌之抽屜內等語；參酌現場照片、證人陳福振所述現場血跡
分布情形及上訴人之供述，亦足認上訴人刺殺李義興，致使不能抗拒後，未脫下沾血
之衣物，即至辦公桌抽屜內強取皮夾及汽車鑰匙，並翻看皮夾內之紙鈔，故其身上沾
染之血液滴落於辦公桌椅下方，在地板上留下集中之血滴痕跡，顯見上訴人著手殺害
李義興之際，即有強盜其財物之犯意，且其強盜殺人，係竊盜得手後另行起意為之，
犯行堪予認定，為其所憑之證據及認定之理由。並以上訴人辯稱伊因受李義興責罵，
發生扭打，一時失慮，揮刀誤傷李義興，並無殺人之故意，亦未強盜其皮夾及汽車鑰
匙等否認犯罪之語為不足採。另上訴人辯稱案發後曾打電話給邱子哲，囑其叫救護車
將李義興送醫，但經第一審法院函查通聯紀錄，並無其事，故邱子哲於第一審法院所
為附和之詞，亦無可取。上訴人就同一待證事項聲請再行訊問邱子哲，自無必要，併
於理由內逐一說明及指駁綦詳。按強盜殺人罪，不以出於預定之計畫為必要，祇須行
為人以殺人為實施強盜之方法，或在強盜之際故意殺人，亦即利用實施強盜之時機，
而故意殺人，兩者有所關聯者，即足當之。核上訴人殺害李義興並強盜其財物，係犯
刑法第三百三十二條第一項強盜而故意殺人罪。因將第一審關於殺人罪及強盜罪部分
之不當判決撤銷，適用刑法第三百三十二條第一項、第三十七條第一項、第三十八條
第一項第二款等規定，審酌上訴人原係宣鑫公司之員工，不思公司照顧之情，攜帶兇
器潛進公司內竊取財物，經負責人李義興發覺後，復萌強盜及殺人犯意，以鏢刀猛刺
李義興十數刀，手段兇殘，危害社會安寧，犯後仍無悔意，惟念其年事尚輕，且無前
科，案發後自行到案等一切情狀，量處無期徒刑，並宣告褫奪公權終身。扣案之手套
一雙，為上訴人所有供犯罪所用之物（殺害李義興時，為避免留下指紋而戴用），應
依法沒收之。另扣案之單刃鏢刀一支（含刀套一個）等物，則非上訴人所有，亦非違
禁物，故不為沒收之諭知。經核於法尚無違誤。查原判決論處上訴人罪刑，已綜合卷
內全部訴訟資料，詳加斟酌論斷，所為證據之取捨及證明力之判斷，均無悖於經驗法
則與論理法則。至卷存之雨衣照片下方註記「衣扣內側具噴濺型血跡，惟風衣（即雨
衣）內面無血跡，顯示噴踐型血跡沾染之時，衣服型態係拉鏈拉上，衣扣未扣」（見
偵查卷第一六一頁）。而原判決謂上訴人殺害李義興時，雨衣穿著整齊，「所有扣子
均一一扣好」，並將鏢刀及手電筒放在雨衣口袋內等情，與鑑定書所載「衣扣未扣」
不盡一致，但原判決關於此項論敘，旨在說明上訴人見李義興進入辦公室時，即有強
盜及殺人之犯意，所辯其見李義興時，以雨衣「蓋著頭衝出去」（逃離現場）之語不
足採憑（見原判決第十六面第十一行至第十八面第六行）；且由血跡踐痕，既足資判
斷上訴人係穿著雨衣殺害李義興，並非「蓋著頭」準備逃離，則雨衣之衣扣是否一一
扣好，於判決之本旨殊無影響。又內政部警政署刑事警察局鑑驗書已鑑明：「李義興
黑色皮夾外側、皮夾內鈔票上血跡綿棒ＤＮＡ與前次送檢死者李義興ＤＮＡ｜ＳＴＲ
型別相同」（見原審上訴卷第四十一頁），上訴人係載手套殺人強盜，而未鑑定皮夾
上有無留下其指紋，自屬當然。雖該皮夾係李義興之家屬向警方領回後，始發現紙鈔
上染有血跡，檢察官以其「恐生爭議」為由，主張不再援用（見第一審卷第二宗第四
十五頁反面），但排除此項紙鈔上之血跡證據，仍不影響於原判決綜合全部卷證資料
所為之事實認定。原判決理由謂案發後，警方已即時封鎖現場，於鑑識人員到達前，
現場未遭破壞，查獲之塑膠袋（內有汽車鑰匙等物）及皮夾未被他人移動（見原判決
第八面第八行至第十行、第十面第七行至第八行），與事實欄記載李友仁上班後，發
現上訴人強盜殺人，報警處理（即李友仁先於警方抵現場）等情，尤無齟齬。上訴意
旨其餘所稱其殺害李義興之際，如有強盜之犯意，何以未取其勞力士手錶及戒指？何
以不選用殺傷力較強之西瓜刀？何以汽車鑰匙未隨身攜帶，更未駕車逃離現場？等各
節，徒就原審採證認事職權之適法行使，及判決內已明白論斷之事項，憑己見砌詞指
摘，尤不足取，其上訴為無理由，應予駁回。
二、竊盜部分：
查刑事訴訟法第三百七十六條所列各罪之案件，經第二審判決者，不得上訴於第三審
法院，法有明文。原判決關於上訴人竊盜部分，係依刑法第三百二十一條第一項第二
款、第三款論處罪刑，屬刑事訴訟法第三百七十六條第二款所列之案件，既經第二審
判決，自不得上訴於第三審法院。乃上訴人就此部分提起上訴，顯為法所不許，應併
駁回之。
據上論結，應依刑事訴訟法第三百九十六條第一項、第三百九十五條前段，判決如主
文。
中　　　華　　　民　　　國　　九十三　　年　　　五　　　月　　 十三 　　日
                              最高法院刑事第四庭
                                  審判長法官  紀　俊　乾
                                        法官  黃　正　興
                                        法官  陳　東　誥
                                        法官  洪　明　輝
                                        法官  黃　一　鑫
      右正本證明與原本無異
                                              書  記  官
中　　　華　　　民　　　國　　九十三　　年　　　五　　　月　　 十七 　　日
                                                                        Ｖ
